臺灣高雄地方法院刑事判決　　　　　　 96年度勞安訴字第1號
公　訴　人　臺灣高雄地方法院檢察署檢察官
被　　　告　丙○○
選任辯護人　康進益律師
上列被告因業務過失致死等案件，經檢察官提起公訴（96年度偵
字第1283號），被告於本院準備程序為有罪之陳述，經合議庭裁
定由受命法官依簡式審判程序獨任審理，本院判決如下：
    主  文
丙○○犯業務過失致人於死罪，處有期徒刑柒月。緩刑貳年。
    事  實
一、丙○○係文隆空調機電工程股份有限公司（下稱文隆公司）
    工地場所負責人，甲○○係正延工程有限公司（下稱正延公
    司，登記名義負責人丁○○）工作場所暨實際負責人（江正
    然及正延公司部分另行審結）。緣聯鋼營造工程股份有限公
    司（下稱聯鋼公司）前向中欣開發股份公司（下稱中欣公司
    ）承攬址設高雄市前鎮區○○○路82號「特易購高雄中華店
    」新建工程，工程費新臺幣（下同）480,408,000 元，聯鋼
    公司復將該工程中之電氣、給排水、消防設備、空調工程，
    交由文隆公司承攬，工程費84,500,000元，文隆公司再將該
    工程中之燈具部分，轉包予正延公司承攬施作，故中欣公司
    為業主，聯鋼公司為一級承攬人，文隆公司為二級承攬人，
    正延公司為三級承攬人。而文隆公司於承攬上開工程後，即
    指派丙○○為該工程專案經理負責該工程之監工、管理，而
    為該工程之工作場所負責人，為從事業務之人。詎文隆公司
    負責工地指揮監督之工作場所負責人丙○○，本應注意事業
    單位與承攬人、再承攬人分別僱用勞工共同作業時，為防止
    職業災害，原事業單位應設置協議組織，並指定工作場所負
    責人擔任指揮及協調之工作、工作之聯繫與調整、巡視工作
    場所、指導及協助相關承攬事業間之安全衛生教育與其他為
    防止職業災害之必要事項；對於無法藉梯子安全完成之高處
    營造作業，應設置適當之施工架，採取墜落防止措施，並使
    勞工正確戴用安全帽之規定，且依當時情形，並無不能注意
    之情事，卻疏未注意上開規定，丙○○未確實擔任指揮及協
    調之工作、巡視工作場所及提供指導或協助相關承攬事業間
    之安全衛生教育與其他為防止職業災害之必要事項，促使正
    延公司及甲○○在上開工地設置適當之施工架、提供符合標
    準之設備，以防止勞工因墜落所引起之危害，即於民國95年
    3 月25日9 時許，任令所僱勞工陳貴興，進入該未設置施工
    架之「特易購高雄中華店」工地，從事位處1 樓高度約311
    公分緊急出口指示燈檢修作業施工，復未使其正確戴用安全
    帽，致使勞工陳貴興攀登在鋁合梯上從事上開檢修作業時，
    因重心不穩失去平衡，在無適當防止因墜落引起之危害之設
    備情形下，自該鋁合梯上直接掉落至地面，造成頭部外傷顱
    內出血，經送醫急救後，延至同月29日21時30分許不治死亡
    。
二、案經臺灣高雄地方法院檢察署檢察官相驗後自動檢舉偵查起
    訴。
    理  由
一、按本件被告丙○○所犯係死刑、無期徒刑、最輕本刑為3 年
    以上有期徒刑以外之罪，其於準備程序就前揭被訴事實為有
    罪之陳述，經受命法官告知簡式審判程序之旨，並聽取其與
    公訴人之意見後，本院認無不得或不宜改依簡式審判程序進
    行之處，爰依刑事訴訟法第273 條之1 第1 項、第284 條之
    1 ，裁定本件由受命法官獨任進行簡式審判程序，合先敘明
    。
二、上揭事實，業據被告於本院審理中坦承不諱，核與證人即同
    案被告甲○○於偵查中所為供述、證人即被害人陳貴興之妻
    李凌雲於偵查中、女兒戊○○於警詢中之證述、證人即死者
    同事雲天福、正延公司人員己○○分別於警詢及偵查中所證
    述情節及證人即聯鋼公司工地工程師吳怡德於警詢中所證述
    情節大致相符，並有高雄醫學大學附設中和紀念醫院診斷證
    明書暨疑非病死病歷摘要報告表、勞工保險被保險人投保資
    料表、高雄市政府勞工局勞工檢查所（下稱勞檢所）95年6
    月8 日高市勞檢二字第0950004904號函所附勞工陳貴興從事
    燈具檢修作業發生墜落死亡職業災害檢查報告書各1 份及現
    場照片6 張附卷可稽，而被害人確係因上開事故受傷不治死
    亡等情，亦經臺灣高雄地方法院檢察署檢察官督同法醫師相
    驗屬實，製有勘驗筆錄、相驗屍體證明書、驗斷書各1 份在
    卷可憑，已堪認定。
三、按雇主對防止有墜落之虞之作業場所引起之危害，應有符合
    標準之必要安全衛生設備，勞工安全衛生法第5 條第1 項第
    5 款定有明文。又雇主對於在高度2 公尺以上之處所進行作
    業，勞工有墜落之虞者，應以架設施工架或其他方法設置工
    作台；雇主對於無法藉梯子或其他方法安全完成之高處營造
    作業，應設置適當之施工架；雇主對於進入營繕工程工作場
    所作業人員，應提供適當安全帽，並使其正確戴用，勞工安
    全衛生設施規則第225 條第1 項前段、營造安全衛生設施標
    準第39條、第11條之1 分別定有明文（上開設施規則、設施
    標準，均為勞工安全衛生法第5 條所授權訂定）。第按事業
    單位與承攬人、再承攬人分別僱用勞工共同作業時，為防止
    職業災害，原事業單位應採取左列必要措施：一、設置協議
    組織，並指定工作場所負責人，擔任指揮及協調之工作。二
    、工作之連繫與調整。三、工作場所之巡視。四、相關承攬
    事業間之安全衛生教育之指導及協助。五、其他為防止職業
    災害之必要事項，勞工安全衛生法第18條第1 項定有明文。
    被告為該工程工作場所負責人，已如前述，自需負有指揮及
    協調之工作，並應為相關承攬事業間之安全衛生教育之指導
    及協助與其他為防止職業災害之必要事項，自應注意上開勞
    工安全衛生法第5 條第1 項第5 款、勞工安全衛生設施規則
    第225 條第1 項前段、營造安全衛生設施標準第39條、第11
    條之1 之規定，且衡諸案發現場並無不能注意之情事，詎其
    應注意、能注意而疏未注意，進而肇致本件被害人因進入該
    法藉鋁合梯進行緊急出口指示燈檢修作業，卻又未設置施工
    架之場所施工時，因重心不穩失去平衡，自其攀附之鋁合梯
    上直接掉落至地面，造成頭部外傷顱內出血死亡，被告顯有
    過失至明，且被害人因被告之過失而死亡，被告之過失行為
    與被害人死亡結果二者間具有相當因果關係。職是，本件事
    證明確，被告前揭之犯行洵堪認定，應依法論科。
四、按被告行為後，如附表所示之相關法律均業經變更，並俱自
    95年7 月1 日施行，玆經整體比較結果，裁判時法並未較為
    有利，從而依刑法第2 條第1 項前段規定，自應適用各該行
    為時法，亦即修正前法至明。
五、查被告係受僱於文隆公司，於該公司指派丙○○為前開工程
    專案經理，負責該工程之監工、管理，為從事業務之人。是
    核其所為，係犯修正前刑法第276 條第2 項之業務過失致死
    罪。爰審酌被告疏未注意盡其工作場所負責人指揮及協調之
    責，及對相關承攬事業間即正延公司之安全衛生教育進行指
    導及協助或其他為防止職業災害發生之工作，促使正延公司
    在本件無法藉鋁合梯進行檢修作業之場所設置施工架，並使
    勞工正確戴用安全帽，以致被害人於上開處所施工時因欠缺
    上開安全設備及正確使用安全帽情況下，不慎墜落地面而不
    治死亡，造成被害人家屬驟失親人，痛苦至鉅，惟念及被告
    於本院審理時尚能坦承其犯行，且已與被害人之家屬達成和
    解，賠償被害人家屬395 萬元，業據被告及被害人之妻李凌
    雲分別陳明及證述在卷（院卷第45頁、相卷第71頁），並有
    卷附上開勞檢所檢查報告書之相關記載可據（相卷第55頁）
    ，犯後態度堪認尚佳及其過失程度等一切情狀，量處如主文
    所示之刑，並諭知易科罰金之折算標準。又被告前於88年間
    因公共危險案件，經臺灣士林地方法院以88年度湖簡字第43
    9 號判決判處罰金6,000 元，緩刑2 年確定，嗣因緩期期滿
    ，而緩刑之宣告未經撤銷，上開徒刑之宣告因而失其效力乙
    情，有臺灣高等法院被告前案紀錄表1 份存卷可考，其因一
    時疏失，致觸犯本件犯行，並於犯後坦承犯罪，尚有悔意，
    且事後與被害人家屬達成和解並如數賠償和解金額，已據其
    等表明不願追究等語（相卷第71頁），其經此教訓，信當知
    所警惕而無再犯之虞，本院綜核各情，認前開對被告所宣告
    之刑，以暫不執行為適當，並參諸最高法院95年5 月23日第
    8 次刑事庭會議決議，爰依現行刑法第74條第1 項第1 款規
    定，併宣告緩刑2 年，以啟自新。
六、據上論結，依刑事訴訟法第273 條之1 第1 項、第284 條之
    1、 第299 條第1 項前段，刑法第2 條第1 項前段、第74條
    第1 項第1 款，修正前刑法第276 條第2 項、第41條第1 項
    前段，罰金罰鍰提高標準條例第1 條前段，修正前罰金罰鍰
    提高標準條例第2 條，判決如主文所示之刑。
本案經檢察官乙○○到庭執行職務。
中　　華　　民　　國　　96　　年　　4　　月　　13 　　日
                    刑事第十六庭  法　官  蔣志宗
以上正本，係照原本作成，證明與原本無異。
中　　華　　民　　國　　96　　年　　4　　月　　13　　日
                                  書記官  洪育祺
┌───────────────────────────────────────────────┐
│附表：                                                                                        │
├──────┬─────────────┬─────────────┬───────┬────┤
│相關變更條文│行為時法（下稱舊法）之內容│裁判時法（下稱新法）之內容│比  較  理  由│備    註│
├──────┼─────────────┼─────────────┼───────┼────┤
│【罰金刑貨幣│依法律應處罰金、罰鍰者，就│中華民國94年1 月7 日法修正│刑法之貨幣單位│經依現行│
│單位之變更】│其原定數額得提高為2 倍至10│施行後，刑法分則編所定罰金│由「元（指銀元│法規所定│
│罰金罰鍰提高│倍（刑法乃係定明10倍）。第│之貨幣單位為新臺幣。94年1 │）」變更為「新│貨幣單位│
│標準條例第1 │1 條所定得提高倍數之規定，│月7 日刑法修正時，刑法分則│臺幣」，且刑法│折算新臺│
│條前段、第5 │於本條例修正後制定之法律，│編未修正之條文定有罰金者，│分則之罰金數額│幣條例第│
│條→刑法施行│不適用之；本條例修正前公布│自94年1 月7 日刑法修正施行│，亦視該分則先│2 條之規│
│法第1 之1 條│之法律，於本條例修正後修正│後，就其所定數額提高為30倍│前曾修正與否，│定折算後│
│第1 項、第2 │其罰金罰鍰數額或法律經全部│。但72年6 月26日至94年1 月│而分別提高3 或│等值，是│
│項          │修正而其罰金罰鍰數額未予變│7 日新增或修正之條文，就其│30倍。        │新法並未│
│            │更者，亦同。              │所定數額提高為3 倍。      │              │較有利。│
├──────┼─────────────┼─────────────┼───────┼────┤
│【罰金刑最低│罰金：（銀元）1 元以上。有│罰金：新臺幣1000元以上，以│罰金刑之最低度│舊法均較│
│度刑之變更與│期徒刑加減者，其最高度及最│百元計算。有期徒刑或罰金加│刑，由銀元10元│為有利。│
│加、減】刑法│低度同加減之。拘役或罰金加│減者，其最高度及最低度同加│（亦經提高）即│        │
│第33條第5 款│減者，僅加減其最高度。    │減之。拘役加減者，僅加減其│新臺幣30元，提│        │
│、第67條、第│                          │最高度。                  │高為新臺幣1000│        │
│68條        │                          │                          │元；且加（減）│        │
│            │                          │                          │之最低數額，亦│        │
│            │                          │                          │由銀元1 元即新│        │
│            │                          │                          │臺幣3 元，提高│        │
│            │                          │                          │成為新臺幣100 │        │
│            │                          │                          │元；又罰金刑之│        │
│            │                          │                          │最低度刑亦同加│        │
│            │                          │                          │（減）之。    │        │
├──────┼─────────────┼─────────────┼───────┼────┤
│【易科罰金折│犯最重本刑為5 年以下有期徒│犯最重本刑為5 年以下有期徒│易科罰金折算標│舊法有利│
│算標準變更】│刑以下之刑之罪，而受6 個月│刑以下之刑之罪，而受6 個月│準由銀元300 元│。      │
│修正前刑法第│以下有期徒刑或拘役之宣告…│以下有期徒刑或拘役之宣告者│即新臺幣900 元│        │
│41條第1 項前│得以（銀元，下同）1 元以上│，得以新臺幣1000元、2000元│，提高為以新臺│        │
│段、修正前罰│3 元以下折算1 日，易科罰金│或3000元折算1 日，易科罰金│幣1000元、2000│        │
│金罰鍰提高標│。依刑法第41條易科罰金…就│。                        │元或3000元折算│        │
│準條例第2 條│其原定數額提高為100 倍折算│                          │1 日。        │        │
│→現行刑法第│1 日；法律所定罰金數額未依│                          │              │        │
│41條第1 項前│本條例提高倍數，或其處罰法│                          │              │        │
│段          │條無罰金刑之規定者，亦同。│                          │              │        │
╠══════╪═════════════╧═════════════╧═══════╧════╣
║整體比較結果│舊法罰金刑下限、易科罰金折算標準均較低，是舊法較為有利。                        ║
║            │                                                                                ║
╚══════╧════════════════════════════════════════╝
附錄本判決論罪科刑之法條：
中華民國刑法第276條（過失致死罪）
因過失致人於死者，處2 年以下有期徒刑、拘役或2 千元以下罰
金。
從事業務之人，因業務上之過失犯前項之罪者，處5 年以下有期
徒刑或拘役，得併科3 千元以下罰金。
